---
format: 
  revealjs:
    #theme: ["theme/q-theme.scss"]
    slide-number: c/t
    logo: "https://www.gob.mx/cms/uploads/action_program/main_image/26942/post_post_portadavectores.gif"
    footer: "[github.com/fdzul](https://lovely-licorice-326d63.netlify.app/talks/dipteros_imp_medica)"
    center-title-slide: true
highlight-style: a11y
---

<h2>Relación entre la transmisión persistente/reciente de dengue<br>& la resistencia a insecticidas</h2>

<h2>

</h2>

<hr>

<h4>Dr. Felipe Dzul Manzanilla</h4>

<h5>Dr. Fabián Correa Morales</h5>

<h5>Dr. Heron Huerta</h5>

<h5>Dr. Abdiel Park</h5>

<h5>Dra. Yamile Perrera-Contreras</h5>

<h3>

</h3>

<h5>2023-05-11</h5>

<br>

<h4>

`r fontawesome::fa("github", "black")` [github.com/fdzul](https://fdzul.github.io/web_site_fadm/)

![](){.absolute top="250" left="600" width="550"}

## [Objetivo]{style="color:#003300;align-items: center"}

<hr style="height:2px;border-width:0;color:#330019;background-color:#330019">

<br>

<p style="color:#660033;">

Determinar la concordancia espacial entre la transmisión persistente(hotspots)/reciente (cadenas de transmisión) de las arbovirosis & la resistencia a insecticidas de *Aedes aegypti*.</p>

## [Hipótesis]{style="color:#003300;align-items: center"}

<hr style="height:2px;border-width:0;color:#330019;background-color:#330019">

<br>

<p style="color:#660033;">


Las áreas con transmisión persistente y con transmisión reciente de dengue (determinados con los hotspots y las cadenas de transmisión, respectivamente) en los centros urbanos, son áreas donde existe una alta presión de selección de resistencia en *Aedes aegypti*, la cual es reflejada en elevados niveles de resistencia (LC50), altas frecuencias de genes de resistencia (V1016I & F1534C) y elevados niveles enzimáticos (esterasas, alfa y beta esterasas, glutation s-transferasas, pnpa esterasas, y Citocromo p450).
</p>

## [Material y Métodos]{style="color:#003300;align-items: center"}
<hr style="height:2px;border-width:0;color:#330019;background-color:#330019">

```{r}
DiagrammeR::grViz("digraph {
                  # graph definitions
  graph [layout = dot, rankdir = TB]
  
  # node definitions
  node [shape = rectangle, style = filled, color = grey, 
  nodesep = 1, 
  fixedsize = false, 
  width = 2.8] 
  
  # edge definition
  edge [color = grey, arrowhead = normal, arrowtail = dot]
  
  ##### datasets
  
  obj [label = 'Objetivo',  fillcolor =  '#0F9D58', color = 'white', fontcolor = 'white', fontsize = 20]
  
  hot [label = 'Área urbana hotspots', fillcolor = ' #0F9D58', color = 'white', fontcolor = 'white', fontsize = 20]
  
  sample [label = 'n >= 20 colonias', fillcolor = ' #0F9D58', color = 'white', fontcolor = 'white', fontsize = 20]
  
  
  # estudios
  gen [label = 'Frecuencia de Genes',  fillcolor =  '#E01E5A', color = 'white', fontcolor = 'white',fontsize = 20]

  bio [label = 'Bioquímicas',  fillcolor =  '#E01E5A', color = 'white', fontcolor = 'white', fontsize = 20]
 

 res [label = 'Mortalidad',  fillcolor =  '#E01E5A', color = 'white', fontcolor = 'white', fontsize = 20]
 
 casos [label = 'Casos',  fillcolor =  '#E01E5A', color = 'white', fontcolor = 'white', fontsize = 20]
 
adultos [label = 'Adultos',  fillcolor =  '#E01E5A', color = 'white', fontcolor = 'white', fontsize = 20]

eggs [label = 'Huevos',  fillcolor =  '#E01E5A', color = 'white', fontcolor = 'white', fontsize = 20]
 
 # bio
 
 #Ache [label = 'AChe',  fillcolor =  '#ECB22E', color = 'white', fontcolor = 'black', fontsize = 20]
 
 ###
 #a_esterasa [label = 'a_esterasa',  fillcolor =  '#ECB22E', color = 'white', fontcolor = 'black', fontsize = 20]
 
  #b_esterasa [label = 'b_esterasa',  fillcolor =  '#ECB22E', color = 'white', fontcolor = 'black', fontsize = 20]
 
  #gst [label = 'GST',  fillcolor =  '#ECB22E', color = 'white', fontcolor = 'black', fontsize = 20]
 
 #pnpa [label = 'p_NPA esterasa',  fillcolor =  '#ECB22E', color = 'white', fontcolor = 'black', fontsize = 20]
 
 #cyt [label = 'Citocromo p450',  fillcolor =  '#ECB22E', color = 'white', fontcolor = 'black', fontsize = 20]
 
 
 #v1016 [label = 'Genotipo V1016I',  fillcolor =  '#ECB22E', color = 'white', fontcolor = 'black', fontsize = 20]
 
  #f1534 [label = 'Genotipo F1534C',  fillcolor =  '#ECB22E', color = 'white', fontcolor = 'black', fontsize = 20]
 
 #RRs [label = 'Razon de Resistencia/LC50',  fillcolor =  '#ECB22E', color = 'white', fontcolor = 'black', fontsize = 20]
 
 #mortalidad [label = 'Genotipo F1534C',  fillcolor =  '#ECB22E', color = 'white', fontcolor = 'black', fontsize = 20]
 
 ## Analysis spatial

 geo [label = 'Análisis Geostadístico',  fillcolor =  '#ECB22E', color = 'white', fontcolor = 'black', fontsize = 20]

point [label = 'Análisis Patron de Puntos',  fillcolor =  '#ECB22E', color = 'white', fontcolor = 'black', fontsize = 20]

areal [label = 'Análisis áreas',  fillcolor =  '#ECB22E', color = 'white', fontcolor = 'black', fontsize = 20]


hotspots [label = 'Análisis Hotspots',  fillcolor =  '#36C5F0', color = 'white', fontcolor = 'black', fontsize = 20]

lgcp [label = 'LGCP Espacial',  fillcolor =  '#36C5F0', color = 'white', fontcolor = 'black', fontsize = 20]

chain [label = 'Cadenas de Transmisión',  fillcolor =  '#36C5F0', color = 'white', fontcolor = 'black', fontsize = 20]



 
 
 ##### define the relation
 
 obj -> hot -> sample -> {gen bio res casos adultos eggs}
 # bio -> {Ache a_esterasa b_esterasa gst pnpa cyt}
 # gen -> {v1016 f1534}
 #res -> {RRs mortalidad}
 
{gen bio res adultos eggs} -> geo

{casos} -> {areal point}

areal -> hotspots

point -> {lgcp chain}

}")
```

## [Área de Estudio]{style="color:#003300;align-items: center"}
<hr style="height:2px;border-width:0;color:#330019;background-color:#330019">

```{r}
# Step 1. load the neighborhoods of merida ####
addresses <- paste(c("Amalia",
                     "Centro",
                     "Juan Pablo",
                     "Los Reyes",
                     "Dzodzil",
                     "Pacabtun",
                     "San Jose Tecoh",
                     "Carranza",
                     "Pensiones",
                     "Brisas",
                     "Vergel II",
                     "Mulsay",
                     "Vista Alegre",
                     "Garcia Gineres",
                     "Benito Juarez",
                     "Cinco colonias",
                     "Emiliano Zapata",
                     "Melchor Ocampo",
                     "Obrera",
                     "Bojorquez",
                     "Portes Gil"), 
                   "Merida, Yucatan, Mexico",
                   sep = ", ")

#denhotspots::geocoden(infile = "col_mer")

z <- readRDS("~/Library/CloudStorage/Dropbox/r_developments/r_talks/2023/hotspots_aedes_resistance/talks/anteproyecto/col_mer_temp_geocoded.rds")|>
    dplyr::distinct(index,
                    .keep_all = TRUE)


col_mer_geo <- tibble::tibble(colonias = c("Amalia",
                                           "Centro",
                                           "Juan Pablo",
                                           "Los Reyes",
                                           "Dzodzil",
                                           "Pacabtun",
                                           "San Jose Tecoh",
                                           "Carranza",
                                           "Pensiones",
                                           "Brisas",
                                           "Vergel II",
                                           "Mulsay",
                                           "Vista Alegre",
                                           "Garcia Gineres",
                                           "Benito Juarez",
                                           "Cinco colonias",
                                           "Emiliano Zapata",
                                           "Melchor Ocampo",
                                           "Obrera",
                                           "Bojorquez",
                                           "Portes Gil"),
                              longitud = z$long,
                              latitud = z$lat) |>
    sf::st_as_sf(coords = c("longitud", "latitud"),
                 crs = 4326)

# Step 2. load the neighborhoods of tapachula ####
load("~/Library/CloudStorage/Dropbox/projects/hotspots_insecticide_resistance/3.RData/santoyo_et_al_2021.RData")

col_tap_geo <- t2 |>
    sf::st_as_sf(coords = c("longitude", "latitude"),
                 crs = 4326)

# Step 3. load the hotspots 
load("/Users/fdzul/Library/CloudStorage/Dropbox/hotspots_2022/8.RData/cases_hotspots_agebs19.RData")


# Step 4. map merida ####
library(magrittr)
a <- cases_hotspots_agebs19 |>
    dplyr::filter(loc %in% c("Merida")) |>
    denhotspots::staticmap_intensity(pal = rcartocolor::carto_pal,
                                 pal_name = TRUE,
                                 name = "OrYel",
                                 breaks = 1,
                                 dir_pal = -1,
                                 x_leg = 0.65,
                                 y_leg = 0.07,
                                 ageb = TRUE) +
    ggspatial::annotation_scale(style = "ticks") +
    ggplot2::geom_sf(data = col_mer_geo) +
    ggplot2::ggtitle("Mérida")


# Step 5. map tapachula ###
b <- cases_hotspots_agebs19 |>
    dplyr::filter(loc == "Tapachula de Córdova y Ordóñez") |>
    denhotspots::staticmap_intensity(pal = rcartocolor::carto_pal,
                                     pal_name = TRUE,
                                     name = "OrYel",
                                     breaks = 1,
                                     dir_pal = -1,
                                     x_leg = 0.65,
                                     y_leg = 0.07,
                                     ageb = TRUE) +
    ggspatial::annotation_scale(style = "ticks") +
    ggplot2::geom_sf(data = col_tap_geo) +
    ggplot2::ggtitle("Tapachula")
library(patchwork)
a | b
```




## [Plan de Análisis (Epidemiología)]{style="color:#003300;"}
<hr style="height:2px;border-width:0;color:#330019;background-color:#330019">


```{r, echo=FALSE, out.width='100%', fig.align='center'}
DiagrammeR::grViz("digraph {
                  # graph definitions
  graph [layout = dot, rankdir = TB]
  
  # node definitions
  node [shape = rectangle, 
  style = filled, 
  color = grey, 
  nodesep = .5,
  fixedsize = true, 
  width = 2.5] 
  
  # edge definition
  edge [color = grey, arrowhead = normal, arrowtail = dot]
  
  ##### epidemiological data
  
  epi [label = 'Vigilancia Epidemiológica',  fillcolor =  '#DB4437', color = 'white', fontcolor = 'white']
  data_historic [label = 'Datos Históricos',  fillcolor =  'gray', color = 'white', fontcolor = 'white']
  data_datos_actuales [label = 'Datos Actuales',  fillcolor =  'gray', color = 'white', fontcolor = 'white']
  data_acumulados [label = 'Datos Acumulados',  fillcolor =  'gray', color = 'white', fontcolor = 'white']
  data_trans_activa [label = 'Transmisión Activa',  fillcolor =  'gray', color = 'white', fontcolor = 'white']
  
  
  ##### Spatial Data
  
  areal [label = 'Areal Data',  fillcolor =  '#0F9D58', color = 'white', fontcolor = 'white']
  pp_data [label = 'Point Pattern Data',  fillcolor =  ' #0F9D58', color = 'white', fontcolor = 'white']
  
  
 
 # Análisis 
 hotspots [label = 'Hotspots Analysis',  fillcolor =  'orange', color = 'white', fontcolor = 'black']
 cadenas [label = 'Cadenas de Transmisión',  fillcolor =  'orange', color = 'white', fontcolor = 'black']
 cluster_ana [label = 'Cluster Analysis',  fillcolor =  'orange', color = 'white', fontcolor = 'black']
 lgcp [label = 'Spatial LGCP',  fillcolor =  'orange', color = 'white', fontcolor = 'black']
 
 
 # software
 
 geoda [label = 'Geoda',  fillcolor =  'DodgerBlue', color = 'white', fontcolor = 'white']
 cluster_s [label = 'ClusterSeer',  fillcolor =  'DodgerBlue', color = 'white', fontcolor = 'white']
 satscan [label = 'SatScan',  fillcolor =  'DodgerBlue', color = 'white', fontcolor = 'white']
 
 r_rstudio [label = 'R & RStudio',  fillcolor =  'DodgerBlue', color = 'white', fontcolor = 'white']

  denhotspot [label = 'denhotspots Package',  fillcolor =  'DodgerBlue', color = 'white', fontcolor = 'white'] 
 
 ##### define the relation
 
 epi -> {data_historic  data_datos_actuales}
 data_historic -> areal -> hotspots -> geoda
 data_datos_actuales -> {data_acumulados, data_trans_activa} -> pp_data -> {cadenas cluster_ana lgcp}
 cadenas -> cluster_s
 cluster_ana -> satscan
 
 {geoda cluster_s satscan lgcp} -> r_rstudio -> denhotspot
 
}")

```


## [Plan de Análisis (Entomología)]{style="color:#003300;"}
<hr style="height:2px;border-width:0;color:#330019;background-color:#330019">

```{r, echo=FALSE, out.width='100%', fig.align='center'}
DiagrammeR::grViz("digraph {
                  # graph definitions
  graph [layout = dot, rankdir = TB]
  
  # node definitions
  node [shape = rectangle, 
  style = filled, 
  color = grey, 
  nodesep = .5,
  fixedsize = true, 
  width = 2.5] 
  
  # edge definition
  edge [color = grey, arrowhead = normal, arrowtail = dot]
  
  ##### entomological data
  
  ento [label = 'Vigilancia Entomológica',  fillcolor =  '#FF5A5F', color = 'white', fontcolor = 'white']
  data_historic [label = 'Datos Históricos',  fillcolor =  'gray', color = 'white', fontcolor = 'white']
  
  years  [label = '2014-2019',  fillcolor =  'gray', color = 'white', fontcolor = 'white']
  data_datos_actuales [label = 'Datos del Año Actual',  fillcolor =  'gray', color = 'white', fontcolor = 'white']
  data_acumulados [label = 'Datos hasta la Semana Actual',  fillcolor =  'gray', color = 'white', fontcolor = 'white']
  data_trans_activa [label = 'Semana Actual',  fillcolor =  'gray', color = 'white', fontcolor = 'white']
  
  
  ##### Spatial Data
  
  geo_data [label = 'Geoestatistical Data',  fillcolor =  '#0F9D58', color = 'white', fontcolor = 'white']
 
  
 
 # Análisis 
 spde [label = 'SPDE-INLA',  fillcolor =  'orange', color = 'white', fontcolor = 'black']
 hotspots [label = 'Hotspots Analysis',  fillcolor =  'orange', color = 'white', fontcolor = 'black']
 #prediction [label = 'Predicción Espacial de Huevos',  fillcolor =  'orange', color = 'white', fontcolor = 'black']
 
 # entomological study
 ovitraps [label = 'Ovitrampas',  fillcolor =  'orange', color = 'white', fontcolor = 'black']
  adults [label = 'Colecta de Adultos',  fillcolor =  'orange', color = 'white', fontcolor = 'black']
 
 
 # software
 r_rstudio [label = 'R & RStudio',  fillcolor =  'DodgerBlue', color = 'white', fontcolor = 'white']
 deneggs [label = 'deneggs Package',  fillcolor =  'DodgerBlue', color = 'white', fontcolor = 'white'] 
 
 
 
 
 ##### define the relation
 
 
 ento -> {ovitraps adults} 
 
 {ovitraps adults} -> geo_data -> {data_historic data_datos_actuales}
 data_historic -> years
 
 data_datos_actuales -> {data_acumulados data_trans_activa}
 
 {years data_acumulados data_trans_activa} ->spde -> hotspots
 
 {hotspots} -> r_rstudio -> deneggs
 
}")

```


## [Plan de Análisis (Resistencia)]{style="color:#003300;"}
<hr style="height:2px;border-width:0;color:#330019;background-color:#330019">

```{r, echo=FALSE, out.width='100%', fig.align='center'}
DiagrammeR::grViz("digraph {
                  # graph definitions
  graph [layout = dot, rankdir = TB]
  
  # node definitions
  node [shape = rectangle, 
  style = filled, 
  color = grey, 
  nodesep = .5,
  fixedsize = false, 
  width = 2.5] 
  
  # edge definition
  edge [color = grey, arrowhead = normal, arrowtail = dot]
  
  ##### entomological data
  
  res [label = 'Estudios de Resistencia',  fillcolor =  '#FF5A5F', color = 'white', fontcolor = 'white']
  y2018  [label = '2018',  fillcolor =  'gray', color = 'white', fontcolor = 'white']
  y2020 [label = '2020',  fillcolor =  'gray', color = 'white', fontcolor = 'white']
 
  
  
  ##### Spatial Data
  
  geo_data [label = 'Geoestatistical Analysis',  fillcolor =  '#0F9D58', color = 'white', fontcolor = 'white']
 
  
 
 # Análisis 
 spde [label = 'SPDE-INLA',  fillcolor =  'orange', color = 'white', fontcolor = 'black']
 hotspots [label = 'Hotspots Analysis',  fillcolor =  'orange', color = 'white', fontcolor = 'black']
 #prediction [label = 'Predicción Espacial de Huevos',  fillcolor =  'orange', color = 'white', fontcolor = 'black']
 
 # resistance study
 gen1016 [label = 'I1016V Frecuency',  fillcolor =  'orange', color = 'white', fontcolor = 'black']
gen1534 [label = 'C1534F Frecuency',  fillcolor =  'orange', color = 'white', fontcolor = 'black']

 ##
Ache [label = 'AChe',  fillcolor =  '#ECB22E', color = 'white', fontcolor = 'black', fontsize = 20]
 
 ###
 a_esterasa [label = 'a_esterasa',  fillcolor =  '#ECB22E', color = 'white', fontcolor = 'black', fontsize = 20]
 
  b_esterasa [label = 'b_esterasa',  fillcolor =  '#ECB22E', color = 'white', fontcolor = 'black', fontsize = 20]
 
  #gst [label = 'GST',  fillcolor =  '#ECB22E', color = 'white', fontcolor = 'black', fontsize = 20]
 
 pnpa [label = 'p_NPA esterasa',  fillcolor =  '#ECB22E', color = 'white', fontcolor = 'black', fontsize = 20]
 
 cyt [label = 'Citocromo p450',  fillcolor =  '#ECB22E', color = 'white', fontcolor = 'black', fontsize = 20]
 

 
 RRs [label = 'Razon de Resistencia/LC50',  fillcolor =  '#ECB22E', color = 'white', fontcolor = 'black', fontsize = 20]
 
 mortalidad [label = 'Intensidad Resistencia',  fillcolor =  '#ECB22E', color = 'white', fontcolor = 'black', fontsize = 20]
 

 
 # software
 r_rstudio [label = 'R & RStudio',  fillcolor =  'DodgerBlue', color = 'white', fontcolor = 'white']
 deneggs [label = 'insect_res Package?',  fillcolor =  'DodgerBlue', color = 'white', fontcolor = 'white'] 
 
 
 
 
 ##### define the relation
 
 
 res -> {gen1016 gen1534, mortalidad RRs cyt pnpa Ache b_esterasa a_esterasa} -> geo_data-> {y2018 y2020}


 {y2018 y2020} ->spde -> hotspots
 
 {hotspots} -> r_rstudio -> deneggs
 
}")

```


## [Dios Botic]{style="color:#003300;"}
<hr style="height:2px;border-width:0;color:#330019;background-color:#330019">



-   ***Bio*** : https://fdzul.github.io/web_site_fadm/

-   ***email*** : [felipe.dzul.m\@gmail.com]()

-   ***celular*** : [8139945623]()

-   ***slides***: https://lovely-licorice-326d63.netlify.app/talks/dipteros_imp_medica/#/



